ACORDAO-COMPLETO-2470536

ACÓRDÃO 17935/2021 ATA 37/2021 - PRIMEIRA CÂMARA

VISTOS, relatados e discutidos estes autos de Tomada de Contas Especial instaurada por Fundo Nacional de Saúde - MS, originalmente em desfavor do Sr. Antônio Barroco (CPF: XXX.455.272-XX) , na condição de Prefeito Municipal de Mirante da Serra/RO (gestão: 1/1/2001 a 31/12/2004) , em razão de impugnação parcial de despesas relativas ao Convênio 3432/2001, registro Siafi 433189, firmado entre o Ministério da Saúde e o referido Município, no montante de R$ 71.280,00 à conta do concedente,  que tinha por objeto a "Aquisição de equipamento e material permanente para unidade de saúde do SUS - Mirante da Serra/RO", mais especificamente um aparelho de ultrassonografia digital, compacto e portátil, de três sondas,
ACORDAM os Ministros do Tribunal de Contas da União, reunidos em sessão dessa 1ª Câmara, com fundamento nos arts. 1º, inciso I, da Lei 8.443/1992, c/c os art. 212 do Regimento Interno, em:
9.1. arquivar os presentes autos, sem julgamento de mérito, por ausência de pressupostos de desenvolvimento válido e regular do processo; e
9.2. enviar cópia do presente Acórdão ao Fundo Nacional de Saúde e aos responsáveis, para ciência.

Tomada de Contas Especial instaurada por Fundo Nacional de Saúde - MS, em razão de impugnação parcial de despesas relativas ao Convênio 3432/2001, registro Siafi 433189, firmado com o Ministério da Saúde, no montante de R$ 71.280,00 à conta do concedente,  que tinha por objeto a Aquisição de equipamento e material permanente para unidade de saúde do SUS  Mirante da Serra/RO.

Primeira Câmara

Fundo Nacional de Saúde - FNS; Município de Mirante da Serra - RO.

3. Responsáveis: Antônio Barroco (CPF: XXX.455.272-XX);  Francisco Canindé da Silva - ME (CNPJ:  04.809.827/0001-00).

13.1. Ministros presentes: Walton Alencar Rodrigues (Presidente) e Jorge Oliveira.
13.2. Ministros-Substitutos convocados: Marcos Bemquerer Costa e André Luís de Carvalho.
13.3. Ministro-Substituto presente: Augusto Sherman Cavalcanti (Relator).

AUGUSTO SHERMAN

Adoto como relatório a instrução lançada aos autos pela SecexTCE (peça 65) :
"INTRODUÇÃO
Cuidam os autos de tomada de contas especial instaurada por Fundo Nacional de Saúde - MS, originalmente em desfavor do Sr. Antonio Barroco (CPF: XXX.455.272-XX) , na condição de prefeito municipal de Mirante da Serra/RO (gestão: 1/1/2001 a 31/12/2004) , em razão de impugnação parcial de despesas relativas (peça 46, p. 1) ao Convênio 3432/2001, registro Siafi 433189 (peça 7) , firmado entre o Ministério da Saúde e o município de Mirante da Serra/RO, e que tinha por objeto a 'Aquisição de equipamento e material permanente para unidade de saúde do SUS - Mirante da Serra/RO' (peça 7, p. 1) .
HISTÓRICO
O Convênio 3432/2001, registro Siafi 433189, foi firmado no valor de R$ 79.200,00, sendo R$ 71.280,00 à conta do concedente e R$ 7.920,00 referentes à contrapartida do convenente (peça 7, p. 5) . Teve vigência de 31/12/2001 a 23/12/2002, com prazo para apresentação da prestação de contas em 21/2/2003 (peça 8) . Os repasses efetivos da União totalizaram R$ 71.280,00 (peça 5) .
Com os recursos repassados pelo Ministério da Saúde foi adquirido o seguinte equipamento da empresa Comercial São Francisco, cuja razão social é Francisco Canindé da Silva ME (CNPJ 04.809.827/0001-00) , pelo valor de R$ 78.480,00: aparelho de ultrassonografia digital, compacto e portátil, 3 sondas, marca G.E., consoante o aviso de adjudicação e homologação (peça 38) e a nota fiscal, emitida em 12/4/2002 (peça 40) . O pagamento à empresa contratada deu-se em 16/4/2002, consoante extrato bancário (peça 16) .
Em 20/2/2003 foi efetuado devolução ao FNS, no valor de R$ 720,00, pela entidade convenente (peça 44, p. 3) .
A prestação de contas e complementações enviadas foram analisadas por meio dos documentos constantes nas peças 9, 14, 19 e 33, dentre os quais destacamos os seguintes:
- Relatório de Verificação 'in loco' n. 121-1/2002, de 7/11/2002 (peça 33) , no qual restaram consignadas as seguintes irregularidades na execução da avença: (a) os recursos transferidos pelo Ministério da Saúde não foram aplicados no mercado financeiro, no período de 1/3/2002 a 16/4/2002; (b) a contrapartida foi efetivada a menor em R$ 720,00; (c) o aparelho de ultrassonografia não estava em funcionamento, por apresentar defeito (peça 33, p. 13) ;
- Parecer Gescon n. 1750, de 19/3/2003 (peça 9, p. 3) , no qual restou consignado que a entidade convenente deixou de aplicar os recursos recebidos do Ministério da Saúde, no mercado financeiro;
- Parecer Gescon n. 473, de 8/6/2016 (peça 14) , no qual restaram consignadas as seguintes irregularidades na execução da avença: (a) bem adquirido com valor acima do preço de mercado, resultando em majoração de R$ 35.301,46, dos quais R$ 32.053,73 deveriam ser devolvidos ao FNS (peça 9, p. 12) ; (b) não aplicação financeira dos recursos repassados pela União no período de 1/3/2002 a 16/4/2002, em afronta ao disposto no art. 20 da IN/STN n. 01/97, resultando débito no valor histórico de R$ 482,35, consoante memória de cálculo realizada pela calculadora do cidadão/Bacen (peça 9, p. 14 e 20) .
Em setembro de 2006 e em 31/10/2008 o Denasus efetuou fiscalização na Prefeitura Municipal de Mirante da Serra/RO, com o objetivo de verificar a execução do Convênio 3432/2001, bem como avaliar o cumprimento do objeto e dos objetivos definidos no plano de trabalho (peça 11, p. 7) . Os achados realizados na fiscalização constam do Relatório de Auditoria n. 5406 (peça 11, p. 1-21) .  Constou do referido relatório proposição de devolução no valor de R$ 32.053,73, devido a seguinte irregularidade:
- O bem foi adquirido pelo convenente com uma majoração de 81,76%, o que corresponde a um valor de R$ 35.301,46, sendo que o valor a ser ressarcido ao Tesouro Federal era o valor de R$ 32.053,73, consoante o item 3.6 do relatório de auditoria (peça 11, p. 16) . 
No Relatório de Auditoria Denasus n. 5406 constou descrição pormenorizada do achado de auditoria relativo à detecção de sobrepreço na aquisição de equipamento médico com recursos repassados à conta do Convênio n. 3432/2001 (peça 11, p. 16, destaque nosso, trecho entre colchetes com ortografia ajustada) :
 (...) 
3.6 - COMPARATIVO DE PREÇOS
Quadro XIV
Cálculo da majoração - valor de aquisição X valor de mercado
Descrição do equipamento: 	Equipamento de ultra-sonografia; transdutor convexo 3.5 MHz - C36; transdutor linear 7.5 MHz - L76; transdutor endocavitário 6.5 MHz - E72; vídeo printer sony up 895 MD 
Modelo 	Logic 100 PRO
[Fabricante] 	GE Healthcare [Clinical] Systems Equipamentos Médicos Ltda.
Preço unitário de aquisição	78.480,00
Preço unitário de mercado	43.178,54
Majoração por unidade	35.301,46
Percentual de majoração	81,76%
Quantidade adquirida	1
Majoração total	35.301,46
Fonte: Nota fiscal e Metodologia de cálculo
Para identificar o valor unitário de mercado do equipamento adquirido, utilizou-se o valor unitário praticado pela fábrica do equipamento, conforme cópia da Nota Fiscal nº 0018649, de 9/4/2002, fornecida ao Ministério Público Federal, acrescido dos percentuais estabelecidos na Metodologia de Cálculo de Prejuízo para Equipamentos Médico-Hospitalares em anexo.
 (...) 
Sendo assim, deve ser ressarcido ao Tesouro Federal o valor de R$ 32.053,73 (...) 
No Relatório Complementar de Auditoria Denasus n. 5406 que teve por finalidade realizar o encerramento do relatório principal de auditoria foi apontado que não houve apresentação de justificativas quanto à irregularidade constatada (peça 11, p. 26) :
'Considerando a falta e apresentação de justificativas acerca da irregularidade constatada, qual seja a aquisição de equipamento médico com preço acima do praticado pelo mercado, fica mantida a proposição de devolução do valor de R$ 32.053,73 conforme registrado nos itens 3.6 e Conclusão do Relatório principal de Auditoria nº 5406 e na Planilha de Glosa...'
Em 18/10/2018, com fundamento na IN/TCU 71/2012, alterada pela IN/TCU 76/2016 e DN/TCU 155/2016, o dirigente da instituição Fundo Nacional de Saúde - MS autorizou a instauração da tomada de contas especial (peça 2) . O processo foi registrado no sistema e-TCE com o número 2002/2018.
	O fundamento para a instauração da Tomada de Contas Especial, conforme consignado na matriz de responsabilização elaborada pelo tomador de contas, foi a constatação das seguintes irregularidades: 
- Superfaturamento na Aquisição de Equipamento e Material Permanente para Unidade de Saúde do SUS. 
- Ausência de aplicação dos recursos federais repassados à conta do convênio descrito como 'Aquisição de equipamento e material permanente para unidade de saúde do SUS - Mirante da Serra/RO ' no mercado financeiro.
O responsável arrolado na fase interna foi devidamente comunicado e, diante da ausência de justificativas suficientes para elidir as irregularidades e da não devolução dos recursos, instaurou-se a tomada de contas especial.
No relatório (peça 46) , o tomador de contas concluiu que o prejuízo importaria no valor original de R$ 32.536,08, imputando-se a responsabilidade ao Sr. Antonio Barroco, prefeito municipal no período de 1/1/2001 a 31/12/2004, na condição de gestor dos recursos. 
Em 13/12/2019, a Controladoria-Geral da União emitiu o relatório de auditoria (peça 48) , em concordância com o relatório do tomador de contas. O certificado de auditoria e o parecer do dirigente do órgão de controle interno concluíram pela irregularidade das presentes contas (peças 49 e 50) .
Em 21/1/2020, o ministro responsável pela área atestou haver tomado conhecimento das conclusões contidas no relatório e certificado de auditoria, bem como do parecer conclusivo do dirigente do órgão de controle interno, manifestando-se pela irregularidade das contas, e determinou o encaminhamento do processo ao Tribunal de Contas da União (peça 51) .
Esgotamento da via administrativa do Ministério da Saúde para ressarcimento do dano
Preliminarmente, oportuno consignar que, nos termos do art. 23, § 1º, do Decreto 7.827/2012, que regulamenta a Lei Complementar 141/2012, e item 9.3.5.2 do Acórdão 1072/2017-TCU-Plenário (Relator Min. Bruno Dantas) , foram esgotadas, na via administrativa de controle interno do Ministério da Saúde, as medidas para ressarcimento do dano, conforme notificações aos responsáveis constantes das seguintes peças: 
a) ao Sr. Antonio Barroco:
- Ofício 760/MS/SE/DICON/RO, de 7/11/2002 (peça 20) , no qual consta menção ao envio em anexo do Relatório de Verificação 'in loco' 121-1/02. Consta recebimento desse ofício na data de 18/11/2002 (peça 21) ;
- Ofício 78/CGAUD/DENASUS/SGEP/MS, de 22/10/2014 (peça 22) , no qual consta menção ao envio em anexo de cópia do Relatório de Auditoria 5406, referente ao Convênio FNS/MS 3432/2001. Não consta ciência do recebimento em relação a esse ofício, estando aposto no A.R. que o responsável havia se mudado (peça 23) ;
- Edital, publicado em 26/8/2015 na Seção 3 do D.O.U. (peça 24) : notificação ao responsável para apresentação de justificativas quanto ao Relatório de Auditoria 5406, referente ao Convênio FNS/MS 3432/2001;
- Ofício 146/MS/FNS/DICON/RO, de 8/6/2016 (peça 25) : encaminhou cópia do Parecer Gescon 473, de 8/6/2016, e solicitou encaminhamento de justificativas. Consta recebimento desse ofício na data de 20/6/2016 (peça 26) ;
- Ofício 203/MS/FNS/DICON/RO, de 16/8/2016 (peça 27) : comunica a não aprovação da prestação de contas do convênio FNS/MS 3432/2001, consoante o Parecer GESCON 752, de 16/8/2016, notificando o responsável quanto à impugnação do valor de R$ 32.053,73. Consta que esse ofício foi recebido na data de 30/8/2016, conforme A.R. (peça 28) .
Fase externa da TCE
A presente tomada de contas especial foi autuada no TCU em 21/1/2020, dando início à fase externa da TCE.
Em 26/3/2020 foi realizada a instrução inicial do processo no TCU (peça 54) . Naquela oportunidade foi proposta a realização de citação dos seguintes responsáveis:
a) Ocorrência n. 1: do Sr. Antonio Barroco (CPF: XXX.455.272-XX) , na condição de prefeito municipal de Mirante da Serra/RO (gestão: 1/1/2001 a 31/12/2004) e da empresa Francisco Canindé da Silva ME (CNPJ 04.809.827/0001-00) ;
b) Ocorrência n. 2: do Sr. Antonio Barroco (CPF: XXX.455.272-XX) , na condição de prefeito municipal de Mirante da Serra/RO (gestão: 1/1/2001 a 31/12/2004) .
ANÁLISE DOS PRESSUPOSTOS DE PROCEDIBILIDADE DA IN/TCU 71/2012
Avaliação da viabilidade do exercício do Contraditório e Ampla Defesa
Verifica-se que houve o transcurso de mais de dez anos desde parte dos fatos geradores sem que tivesse havido a notificação dos responsáveis pela autoridade administrativa federal competente (art. 6º, inciso II, c/c art. 19 da IN-TCU 71/2012, modificada pela IN-TCU 76/2016) , pois os recursos transferidos e as despesas impugnadas referem-se ao exercício de  2002, e o responsável foi notificado sobre as irregularidades pela autoridade administrativa competente, pela primeira vez, somente em 26/8/2015, por intermédio de Edital, publicado em 26/8/2015 na Seção 3 do D.O.U. (peça 24) , no qual foi assinado prazo para que apresentasse justificativas quanto ao Relatório de Auditoria nº 5406, referente ao Convênio FNS/MS nº 3432/2001.
	No Relatório Completo do Tomador de Contas Especial n. 98/2018 (peça 46) há menção à notificação endereçada ao responsável, por intermédio do Ofício n° 760/MS/SE/DICON/RO, de 7/11/2002 (peça 20) , com A.R. (peça 21) , porém se refere ao envio do Relatório de Verificação 'in loco' nº 121-1/02 (peça 33) , o qual tão somente aborda como irregularidade a Ocorrência n. 2 (cujo valor original do débito é de R$ 482,35) . A irregularidade tratada na Ocorrência n. 1 (cujo valor original do débito é de R$ 32.053,73, fato gerador em 16/4/2002) foi tratada primeiramente no âmbito do Relatório de Auditoria Denasus nº 5406 (peça 11) , executado em 2006/2008 (peça 11, p. 2) e finalizado em 10/11/2015 (peça 11, p. 26) , todavia a notificação ao responsável relativa à Ocorrência n. 1 (superfaturamento) efetivou-se em 26/8/2015, mediante a publicação do Edital no D.O.U. (peça 24) . A tentativa anterior de notificação ao responsável quanto ao teor do Relatório de Auditoria Denasus n. 5406 mencionada no Relatório Completo do Tomador de Contas Especial n. 98/2018 (peça 46, p. 4-5) deu-se em 2014, mediante o envio do Ofício nº 78/CGAUD/DENASUS/SGEP/MS, de 22/10/2014 (peça 22) , cujo A.R. atesta que não houve o recebimento da notificação pelo responsável, em face de esse ter-se mudado (peça 23) .
	Ainda assim, não é possível afirmar, nesta etapa processual, ter ocorrido prejuízo ao contraditório e à ampla defesa, que deve ser analisado a cada caso concreto, com demonstração de prejuízo efetivo, sob pena de violar-se a regra de imprescritibilidade das ações de cobrança de dano ao erário (Acórdão 3457/2017-TCU-Segunda Câmara, rel. Ministro Marcos Bemquerer; Acórdão 461/2017-TCU-Primeira Câmara, rel. Ministro Walton Alencar Rodrigues; Acórdão 2850/2016-TCU-Plenário, rel. Ministro Vital do Rêgo; Acórdão 854/2016-TCU-Plenário, rel. Ministro Benjamin Zymler) . Ademais, o prejuízo à ampla defesa e ao contraditório decorrente da citação tardia deve ser efetivamente demonstrado pelo responsável com a indicação do obstáculo ou dificuldade concreta que implicou em prejuízo à defesa, não sendo suficiente a mera alegação (Acórdão 1304/2018-TCU-Primeira Câmara, rel. Ministro Bruno Dantas) . Nesse sentido, considerando os elementos coligidos aos autos até o momento, entende-se possível o seguimento desta tomada de contas especial, com a citação dos responsáveis pelo valor integral do débito apurado.
Valor de Constituição da TCE 	
Verifica-se, ainda, que o valor atualizado do débito apurado (sem juros) em 1/1/2017 é de R$84.463,66, e que apesar de ser inferior ao limite de R$ 100.000,00 constitui TCE em conjunto com os débitos n. 2001/2018 e 2000/2018, do mesmo responsável cuja soma ultrapassa o valor de R$100.000,00, na forma estabelecida conforme os arts. 6º, § 1°, e 19 da IN/TCU 71/2012, modificada pela IN/TCU 76/2016. 
OUTROS PROCESSOS/DÉBITOS NOS SISTEMAS DO TCU COM OS MESMOS RESPONSÁVEIS
Informa-se que foi encontrado processo no Tribunal com o mesmo responsável:
	Responsável
	Processos

	Antonio Barroco
	Processo 040.607/2019-4 (TCE, aberto) 

Informa-se que foi encontrado débito imputável aos responsáveis em outras TCEs registradas no sistema e-TCE:
	Responsável
	TCES

	Antonio Barroco
	2001/2018 (R$ 9.255,97) - Aguardando ajustes do instaurador

	A tomada de contas especial está, assim, devidamente constituída e em condição de ser instruída.
EXAME TÉCNICO			 
Da análise dos documentos presentes nos autos, verifica-se que o Sr. Antonio Barroco (CPF: XXX.455.272-XX) era a pessoa responsável pela gestão e execução dos recursos federais recebidos por meio do Convênio 3432/2001, registro Siafi 433189 (peça 43) , tendo o prazo final para apresentação da prestação de contas expirado em 21/2/2003 (peça 8) . 
Verifica-se que foi dada oportunidade de defesa ao agente responsabilizado na fase interna, em obediência aos princípios constitucionais que asseguram o direito ao contraditório e à ampla defesa (art. 5º, inciso LV, da Constituição Federal) , conforme detalhado no item 'Análise dos Pressupostos de Procedibilidade da IN/TCU 71/2012', subitem '	Prejuízo ao Contraditório e Ampla Defesa'.
Entretanto, o responsável não apresentou justificativas suficientes para elidir as irregularidades e não recolheu o montante devido aos cofres do Fundo Nacional de Saúde - MS, razão pela qual sua responsabilidade deve ser mantida.
De acordo com as análises empreendidas nesta fase instrutória, as irregularidades descritas no relatório do tomador, bem como as respectivas condutas identificadas, que deram origem a esta TCE, podem ser melhor descritas da forma que se segue. A estrutura adotada nesta instrução reflete a matriz de responsabilização (Anexo I desta instrução técnica) : 
Ocorrência 1: Superfaturamento na Aquisição de Equipamento e Material Permanente para Unidade de Saúde do SUS. 
Valor histórico: R$ 32.053,73;
Data da irregularidade: 16/4/2002;
Dispositivos violados: 
- art. 116 da Lei nº 8.666/93;
- art. 3º, caput, 6º, inciso IX, alínea 'f', da Lei 8.666/1993;
- alínea d, inciso II, do artigo 38, da IN/STN 01/97; 
- art. 37, caput, c/c o art. 70, parágrafo único, da Constituição da República Federativa do Brasil; 
- art. 93, do Decreto-lei 200/1967; 
- art. 66, caput, do Decreto 93.872/1986;
- art. 964 do Código Civil Brasileiro/1916;
- parágrafo único do art. 59 da Lei 8.666/1993;
Responsáveis: 
- Sr. Antonio Barroco (CPF: XXX.455.272-XX) , na condição de prefeito municipal de Mirante da Serra/RO (gestão: 1/1/2001 a 31/12/2004) ;
- Francisco Canindé da Silva ME (CNPJ 04.809.827/0001-00) .
Condutas: 
a) Conduta do Sr. Antonio Barroco:
- Realizar ou aprovar pagamento com superfaturamento decorrente de sobrepreço no âmbito do objeto do convênio n. 3432/2001, registro Siafi 433189.
b) Conduta da empresa Francisco Canindé da Silva ME:
- Receber pagamento com superfaturamento decorrente de sobrepreço no âmbito do objeto do convênio n. 3432/2001, registro Siafi 433189.
Evidências: 
- item 3.6 do Relatório de Auditoria Denasus n. 5406 (peça 11, p. 16) ;
- Parecer Gescon n. 473, de 8/6/2016 (peça 14) ;
- metodologia de cálculo de prejuízo para equipamentos médico-hospitalares (peça 11, p. 30-32) ;
- parâmetros de comparação: notas fiscais emitidas pela GE Ultrasound - Diasonics Vingmed Ultrasound do Brasil Ltda. (CNPJ 02.022.569/0001-83) .  (peça 53) ;
- termo do Convênio 3432/2001, registro Siafi 433189 (peça 7) ;
- aviso de adjudicação e homologação, subscrito pelo Sr. Antonio Barroco (peça 38) ;
- nota fiscal, emitida pela empresa Comercial São Francisco (razão social: Francisco Canindé da Silva - ME) , datada de 12/4/2002, no valor de R$ 78.480,00, constando como destinatária a Prefeitura Municipal de Mirante da Serra, referente à aquisição de aparelho de ultrassonografia (peça 40) ; 
- cheque n. 850002, da conta corrente n. 9522, da agência 4001, do Banco do Brasil, no valor de R$ 78.480,00 (peça 44, p. 1) ;
- extrato da conta corrente n. 9522, da agência 4001, do Banco do Brasil, referente ao mês de abril de 2002 (peça 16) .
No item 3.6 do Relatório de Auditoria Denasus n. 5406 (peça 11, p. 16) há menção à cópia da Nota Fiscal 0018649, de 9/4/2002, fornecida ao Ministério Público Federal, a qual foi emitida pela fabricante do equipamento adquirido, nota fiscal essa tomada como parâmetro de preço para o cálculo do débito. Porém, após a leitura destes autos, notou-se da sua ausência.
Assim, empreendeu-se consulta ao TC Processo 031.767/2017-6 (aberto) , no qual se apurou haver cópia da NF 0018649, de 9/4/2002, mais especificamente na peça 66, p. 20, daqueles autos. A referida nota fiscal foi emitida pela fabricante do aparelho de ultrassonografia adquirido pela Prefeitura de Mirante da Serra/RO, a empresa GE Ultrasound - Diasonics Vingmed Ultrasound do Brasil Ltda. (CNPJ 02.022.569/0001-83) . Foi extraída cópia das p. 19-23 da peça 66 do TC Processo 031.767/2017-6, relativas à venda de equipamentos de ultrassonografia em 2002 pela fabricante. O conjunto dessas notas fiscais passou a constituir a peça 53 destes autos. Tais notas foram obtidas pelo Ministério Público Federal e passaram a integrar o TC Processo 031.767/2017-6, em resposta à diligência promovida junto ao Denasus por esta Secretaria, por meio do Ofício 2099/2018-TCU/Secex-TCE, de 5/10/2018.
No cálculo do débito foi empregada metodologia de cálculo de prejuízo para equipamentos médico-hospitalares (peça 11, p. 30-32) , tomando como parâmetro a NF n. 0018649, de 9/4/2002, emitida pela fabricante (peça 53, p. 2) , consoante exposto no item 3.6 do Relatório de Auditoria Denasus n. 5406 (peça 11, p. 16) . Em face da existência de parâmetro de comparação contemporâneo à aquisição e do emprego da metodologia de cálculo do prejuízo, aquiesce-se com o cálculo do débito realizado pela equipe de fiscalização do Denasus, a qual apontou sobrepreço no valor histórico de R$ 35.301,46, dos quais R$ 32.053,73 relativos à participação de recursos federais empregados na aquisição do equipamento médico-hospitalar pela Prefeitura Municipal de Mirante da Serra/RO, à conta do Convênio 3432/2001, registro Siafi 433189. O extrato da conta corrente n. 9522, da agência 4001, do Banco do Brasil, referente ao mês de abril de 2002 (onde foram creditados os recursos repassados pelo FNS em fevereiro de 2002) sinaliza que houve em 16/4/2002 débito do valor de R$ 78.480,00 (peça 16) , destinados ao pagamento da empresa contratada pela entidade convenente (peça 38; peça 44, p. 1) .
Fundamentação para o encaminhamento da Ocorrência 1: 
O uso de recursos federais no pagamento do objeto do convênio descrito como 'Aquisição de equipamento e material permanente para unidade de saúde do SUS - Mirante da Serra/RO' por valor acima da média dos preços de mercado resultou em prejuízo ao erário. 
Considerando que o convenente está sujeito às disposições da Lei 8.666/1993, quando executa despesas com os recursos transferidos (art. 27 da IN/STN 01/1997) ; considerando que há dispositivo legal assim prevendo no art. 116 da Lei 8.666/1993, aponta-se infração a normativo legal por parte do gestor dos recursos que não observar os procedimentos estabelecidos na lei de licitações.
De acordo com o inciso IV do art. 43 da Lei 8.666/1993, a licitação será processada e julgada com verificação da conformidade de cada proposta com os requisitos do edital e, conforme o caso, com os preços correntes de mercado, verbis:
Art. 43.  A licitação será processada e julgada com observância dos seguintes procedimentos:
 (...) 
IV - verificação da conformidade de cada proposta com os requisitos do edital e, conforme o caso, com os preços correntes no mercado ou fixados por órgão oficial competente, ou ainda com os constantes do sistema de registro de preços, os quais deverão ser devidamente registrados na ata de julgamento, promovendo-se a desclassificação das propostas desconformes ou incompatíveis;
Em uma primeira análise, cabe concordar com as conclusões da equipe do Denasus, posto que resta claro que há indícios de que houve inobservância do art. 15 da Lei 8.666/1993 pela entidade convenente e por seu dirigente:
'A inobservância do artigo 15 da Lei n° 8.666/93 quanto à não realização de uma ampla pesquisa de mercado que permitisse o balizamento das propostas apresentadas, foram as principais causas que resultaram no sobrepreço dos bens constantes do Quadro XIV' (quadro constante do Relatório de Auditoria - DENASUS/CGU 5176 - Peça 25, p. 22) ;
É obrigação dos gestores de recursos públicos pesquisar o mercado de forma a impedir contratações por valores com sobrepreço, seja no contrato original, seja em eventuais termos aditivos. Conforme Voto que fundamentou o Acórdão 1755/2004-TCU-Plenário, da relatoria do Exmo. Ministro Walton Alencar: 
11. Entendo que, tanto no caso específico do 'jogo de planilha', quanto em qualquer outra hipótese conducente à ocorrência de desvios nos custos contratados, deve a Administração e este Tribunal acercarem-se dos cuidados necessários e suficientes para garantir que os preços pactuados, quer seja no contrato original, quer seja em aditivos, estejam compatíveis com os preços praticados no mercado. Esse o critério inicial e essencial, vez que é o parâmetro de controle estabelecido pela Lei 8.666/93.
12. Com relação a aditivos, existe, sem dúvida, um segundo critério, que se refere à compatibilidade de novos valores e quantitativos então estabelecidos com aqueles constantes do contrato original.
13. Poder-se-ia citar, ainda, um terceiro critério, também a ser considerado em caso de celebração de aditivos, que é o da manutenção do equilíbrio econômico-financeiro do contrato.
À época do pagamento da contratada pela entidade convenente estava vigente o Código Civil de 1916, o qual já tratava do pagamento indevido no Título II - Dos efeitos das obrigações, Capítulo II, Seção VII (arts. 964 a 971) , trazendo-se à tona o princípio da vedação do locupletamento sem causa, tratado no art. 964 daquele diploma legal: 
Art. 964 - Todo aquele que recebeu o que lhe não era devido fica obrigado a restituir. A mesma obrigação incumbe ao que recebe dívida condicional antes de cumprida a condição.
Dessa feita, o disposto no art. 964 do Código Civil de 1916 acaba por asseverar a aplicabilidade do art. 59, parágrafo único, da Lei 8.666, de 1993, uma vez o princípio ventilado não é afastado nas relações contratuais entre a Administração Pública e os particulares. 
Segundo o parágrafo único do art. 59 da Lei n. 8.666/1993: 
Parágrafo único. A nulidade não exonera a Administração do dever de indenizar o contratado pelo que este houver executado até a data em que ela for declarada e por outros prejuízos regularmente comprovados, contanto que não lhe seja imputável, promovendo-se a responsabilidade de quem lhe deu causa.
Todavia, nota-se que a empresa Francisco Canindé da Silva ME (CNPJ 04.809.827/0001-00) não foi arrolada no rol de responsáveis pela prática de preços acima de mercado, ainda que tenha auferido os benefícios indevidos ao fornecer produtos com sobrepreço à Prefeitura Municipal de Mirante da Serra/RO, referente a equipamentos médico-hospitalares financiados com recursos repassados pelo Ministério da Saúde, à conta do convênio n. 3432/2001, registro Siafi 433189. Propõe-se a inclusão da empresa fornecedora - Francisco Canindé da Silva ME (CNPJ 04.809.827/0001-00) - no rol de responsáveis.
As evidências da irregularidade são as seguintes: item 3.6 do Relatório de Auditoria Denasus  5406 (peça 11, p. 16) ; Parecer Gescon 473, de 8/6/2016 (peça 14) ; metodologia de cálculo de prejuízo para equipamentos médico-hospitalares (peça 11, p. 30-32) ; parâmetros de comparação: notas fiscais emitidas pela GE Ultrasound - Diasonics Vingmed Ultrasound do Brasil Ltda. (CNPJ 02.022.569/0001-83)  (peça 53) ; termo do Convênio 3432/2001, registro Siafi 433189 (peça 7) ; aviso de adjudicação e homologação, subscrito pelo Sr. Antonio Barroco (peça 38) ; nota fiscal, emitida pela empresa Comercial São Francisco (razão social: Francisco Canindé da Silva - ME) , datada de 12/4/2002, no valor de R$ 78.480,00, constando como destinatária a Prefeitura Municipal de Mirante da Serra, referente à aquisição de aparelho de ultrassonografia (peça 40) ; cheque 850002, da conta corrente 9522, da agência 4001, do Banco do Brasil, no valor de R$ 78.480,00 (peça 44, p. 1) ; extrato da conta corrente 9522, da agência 4001, do Banco do Brasil, referente ao mês de abril de 2002 (peça 16) .
No que diz respeito às normas infringidas pelo Sr. Antonio Barroco, em relação à Ocorrência n. 1, aponta-se as seguintes: art. 116 da Lei nº 8.666/93; art. 3º, caput, 6º, inciso IX, alínea 'f', c/c inciso IV do art. 43 da Lei 8.666/1993; alínea d, inciso II, do artigo 38, da IN/STN 01/97; art. 37, caput, c/c o art. 70, parágrafo único, da Constituição da República Federativa do Brasil; art. 93, do Decreto-lei 200/1967; art. 66, caput, do Decreto 93.872/1986.
No que diz respeito às normas infringidas pela empresa Francisco Canindé da Silva ME (CNPJ 04.809.827/0001-00) , aponta-se as seguintes: art. 964 do Código Civil Brasileiro/1916; parágrafo único do art. 59 da Lei 8.666/1993; art. 116 da Lei 8.666/93; art. 70, parágrafo único, da Constituição da República Federativa do Brasil.
Na instrução técnica precedente (peça 54) foi proposta a realização da citação solidária do Sr. Antonio Barroco (CPF: XXX.455.272-XX) , na condição de prefeito municipal de Mirante da Serra/RO (gestão: 1/1/2001 a 31/12/2004) e da empresa Francisco Canindé da Silva ME (CNPJ 04.809.827/0001-00) , pelo débito constante da tabela abaixo, tendo como cofre credor o Fundo Nacional de Saúde: 
	Data de ocorrência
	Valor histórico (R$) 

	16/4/2002
	32.053,73

Ocorrência 2: Ausência de aplicação dos recursos federais repassados à conta do convênio descrito como 'Aquisição de equipamento e material permanente para unidade de saúde do SUS - Mirante da Serra/RO ' no mercado financeiro.
Valor histórico: R$ 482,35;
Dispositivos violados: 
- art. 116, § 4º, da Lei 8.666/1993;
- art. 20, §1º, inciso I, da IN/STN n. 01/1997; 
Responsável: 
- Sr. Antonio Barroco (CPF: XXX.455.272-XX) , na condição de prefeito municipal de Mirante da Serra/RO (gestão: 1/1/2001 a 31/12/2004) ;
Condutas: 
- Não aplicar recursos federais recebidos e depositados na conta específica do Convênio 3432/2001, registro Siafi 433189, no mercado financeiro
Evidências: 
- Relatório de Verificação 'in loco' 121-1/2002, de 7/11/2002 (peça 33) ,
- Parecer Gescon 1750, de 19/3/2003 (peça 9, p. 3) ,
- Parecer Gescon 473, de 8/6/2016 (peça 14) ,
- extrato da conta corrente n. 9522, da agência 4001, do Banco do Brasil, referente ao mês de abril de 2002 (peça 16) ;
- ordem bancária 2002OB402324 (peça 5) ;
- termo do Convênio 3432/2001, registro Siafi 433189 (peça 7) .
- memória de cálculo do débito, apurada pela utilização da calculadora do cidadão/Bacen (peça 9, p. 14 e 20) .
Fundamentação para o encaminhamento da Ocorrência 2: 
Os recursos de convênios e contratos de repasse, enquanto não utilizados, devem ser aplicados no mercado financeiro, desde que não haja sobreposição do período de atualização monetária e de eventuais juros de mora com o período da aplicação financeira, nos termos da jurisprudência consolidada do TCU (Acórdão 7576/2015-TCU-Primeira Câmara, da relatoria do Min. Benjamin Zymler, Acórdão 2534/2016-TCU-Primeira Câmara, da relatoria do Min. José Mucio Monteiro e Acórdão 5088/2018-TCU-Segunda Câmara, da relatoria do Min. Augusto Nardes, entre outros) . 
No caso concreto, afigura-se devida a imputação de débito pela ausência de aplicação dos recursos no mercado financeiro, pois o período em que se deixou de auferir renda com a aplicação financeira foi anterior à data de ocorrência do débito principal.
As evidências relativas a essa ocorrência são as seguintes: Relatório de Verificação 'in loco'  121-1/2002, de 7/11/2002 (peça 33) ; Parecer Gescon 1750, de 19/3/2003 (peça 9, p. 3) ; Parecer Gescon  473, de 8/6/2016 (peça 14) ; extrato da conta corrente n. 9522, da agência 4001, do Banco do Brasil, referente ao mês de abril de 2002 (peça 16) ; ordem bancária 2002OB402324 (peça 5) ; termo do Convênio 3432/2001, registro Siafi 433189 (peça 7) ; memória de cálculo do débito, apurada pela utilização da calculadora do cidadão/Bacen (peça 9, p. 14 e 20) .
	No que diz respeito às normas infringidas pelo Sr. Antonio Barroco, em relação à Ocorrência n. 2, aponta-se as seguintes: art. 116, § 4º, da Lei 8.666/1993 e art. 20, §1º, inciso I, da Instrução Normativa 01/1997, da Secretaria do Tesouro Nacional.  
	Na instrução técnica precedente (peça 54) foi proposta a realização da citação do Sr. Antonio Barroco (CPF: XXX.455.272-XX) , na condição de prefeito municipal de Mirante da Serra/RO (gestão: 1/1/2001 a 31/12/2004) , pelo débito constante da tabela abaixo, tendo como cofre credor o Fundo Nacional de Saúde: 
	Data de ocorrência
	Valor histórico (R$) 

	16/4/2002
	482,35

Prescrição da Pretensão Punitiva
Vale ressaltar que a pretensão punitiva do TCU, conforme Acórdão 1441/2016-TCU-Plenário, da relatoria do Exmo. Ministro Benjamin Zymler, que uniformizou a jurisprudência acerca dessa questão, subordina-se ao prazo geral de prescrição indicado no art. 205 do Código Civil, que é de dez anos, contado da data de ocorrência da irregularidade sancionada, nos termos do art. 189 do Código Civil, sendo este prazo interrompido pelo ato que ordenar a citação, a audiência ou a oitiva do responsável.
No caso em exame, ocorreu a prescrição, uma vez que a irregularidade sancionada ocorreu em 16/4/2002 e o ato de ordenação da citação não ocorreu no período de 10 anos.
Análise das Citações
Em cumprimento ao Despacho do Sr. Secretário de Controle Externo da Secex-TCE (peça 56) , foi promovida a citação das seguintes pessoas:
a) Sr. Antonio Barroco (CPF: XXX.455.272-XX) : mediante o Ofício 12340/2020-TCU/Seproc, de 30/3/2020 (peça 60) , o qual foi recebido em 16/4/2020, conforme A.R. (peça 62) ;
b) Francisco Canindé da Silva ME (CNPJ 04.809.827/0001-00) : mediante o Ofício 12341/2020-TCU/Seproc, de 30/3/2020 (peça 59) , o qual foi recebido em 13/4/2020, conforme A.R. (peça 61) .
Apesar de o Sr. Antonio Barroco (CPF: XXX.455.272-XX) e a empresa Francisco Canindé da Silva ME (CNPJ 04.809.827/0001-00) terem tomado ciência dos expedientes que lhes foram encaminhados, conforme atestam os avisos de recebimento (AR) que compõem as peças 62 e 61, não atenderam a citação e não se manifestaram quanto às irregularidades verificadas.
Transcorrido o prazo regimental fixado e mantendo-se inertes os aludidos responsáveis, impõe-se que sejam considerados revéis, dando-se prosseguimento ao processo, de acordo com o art. 12, § 3º, da Lei 8.443/1992.
Cumpre tecer breves considerações sobre a forma como são realizadas as comunicações processuais no TCU. A esse respeito, destacam-se o art. 179, do Regimento Interno do TCU (Resolução 155, de 4/12/2002) e o art. 4º, inciso III, § 1º, da Resolução TCU 170, de 30/6/2004, in verbis:
Art. 179. A citação, a audiência ou a notificação, bem como a comunicação de diligência, farse-ão:
I - mediante ciência da parte, efetivada por servidor designado, por meio eletrônico, fac-símile, telegrama ou qualquer outra forma, desde que fique confirmada inequivocamente a entrega da comunicação ao destinatário;
II - mediante carta registrada, com aviso de recebimento que comprove a entrega no endereço do destinatário;
III - por edital publicado no Diário Oficial da União, quando o seu destinatário não for localizado
 (...) 
Art. 3º As comunicações serão dirigidas ao responsável, ou ao interessado, ou ao dirigente de órgão ou entidade, ou ao representante legal ou ao procurador constituído nos autos, com poderes expressos no mandato para esse fim, por meio de:
I - correio eletrônico, fac-símile ou telegrama;
II - servidor designado;
III - carta registrada, com aviso de recebimento;
IV - edital publicado no Diário Oficial da União, quando o seu destinatário não for localizado, nas hipóteses em que seja necessário o exercício de defesa'.
Art. 4º. Consideram-se entregues as comunicações:
I - efetivadas conforme disposto nos incisos I e II do artigo anterior, mediante confirmação da ciência do destinatário;
II - realizadas na forma prevista no inciso III do artigo anterior, com o retorno do aviso de recebimento, entregue comprovadamente no endereço do destinatário;
III - na data de publicação do edital no Diário Oficial da União, quando realizadas na forma prevista no inciso IV do artigo anterior.
§ 1º O endereço do destinatário deverá ser previamente confirmado mediante consulta aos sistemas disponíveis ao Tribunal ou a outros meios de informação, a qual deverá ser juntada ao respectivo processo.
 (...) 
Bem se vê, portanto, que a validade da citação via postal não depende de que o aviso de recebimento seja assinado pelo próprio destinatário da comunicação, o que dispensa, no caso em tela, a entrega do AR em 'mãos próprias'. A exigência da norma é no sentido de o Tribunal verificar se a correspondência foi entregue no endereço correto, residindo aqui a necessidade de certeza inequívoca. 
Não é outra a orientação da jurisprudência do TCU, conforme se verifica dos julgados a seguir transcritos:
São válidas as comunicações processuais entregues, mediante carta registrada, no endereço correto do responsável, não havendo necessidade de que o recebimento seja feito por ele próprio (Acórdão 3648/2013-TCU-Segunda Câmara, Relator Ministro JOSÉ JORGE) ;
É prescindível a entrega pessoal das comunicações pelo TCU, razão pela qual não há necessidade de que o aviso de recebimento seja assinado pelo próprio destinatário. Entregandose a correspondência no endereço correto do destinatário, presume-se o recebimento da citação. (Acórdão 1019/2008-TCU-Plenário, Relator Ministro BENJAMIN ZYMLER) ;
As comunicações do TCU, inclusive as citações, deverão ser realizadas mediante Aviso de Recebimento - AR, via Empresa Brasileira de Correios e Telégrafos, bastando para sua validade que se demonstre que a correspondência foi entregue no endereço correto. (Acórdão 1526/2007-TCU-Plenário, Relator Ministro AROLDO CEDRAZ) .
A validade do critério de comunicação processual do TCU foi referendada pelo Supremo Tribunal Federal, nos termos do julgamento do MS-AgR 25.816/DF, por meio do qual se afirmou a desnecessidade da ciência pessoal do interessado, entendendo-se suficiente a comprovação da entrega do 'AR' no endereço do destinatário:
EMENTA: AGRAVO REGIMENTAL. MANDADO DE SEGURANÇA. DESNECESSIDADE DE INTIMAÇÃO PESSOAL DAS DECISÕES DO TRIBUNAL DE CONTAS DA UNIÃO. ART. 179 DO REGIMENTO INTERNO DO TCU. INTIMAÇÃO DO ATO IMPUGNADO POR CARTA REGISTRADA, INICIADO O PRAZO DO ART. 18 DA LEI nº 1.533/51 DA DATA CONSTANTE DO AVISO DE RECEBIMENTO. DECADÊNCIA RECONHECIDA. AGRAVO IMPROVIDO.
O envio de carta registrada com aviso de recebimento está expressamente enumerado entre os meios de comunicação de que dispõe o Tribunal de Contas da União para proceder às suas intimações.
O inciso II do art. 179 do Regimento Interno do TCU é claro ao exigir apenas a comprovação da entrega no endereço do destinatário, bastando o aviso de recebimento simples.
No caso vertente, a citação dos responsáveis deu-se em endereços provenientes de pesquisas de endereços realizadas pelo TCU, de forma bastante zelosa, na base de dados da Receita Federal do Brasil (peças 57-58) . A entrega dos ofícios citatórios nesses endereços ficou comprovada (peças 61-62) . 
Nos processos do TCU, a revelia não leva à presunção de que seriam verdadeiras todas as imputações levantadas contra os responsáveis, diferentemente do que ocorre no processo civil, em que a revelia do réu opera a presunção da verdade dos fatos narrados pelo autor. Dessa forma, a avaliação da responsabilidade do agente não pode prescindir da prova existente no processo ou para ele carreada.
Ao não apresentar sua defesa, o responsável deixou de produzir prova da regular aplicação dos recursos sob sua responsabilidade, em afronta às normas que impõem aos gestores públicos a obrigação legal de, sempre que demandados pelos órgãos de controle, apresentar os documentos que demonstrem a correta utilização das verbas públicas, a exemplo do contido no art. 93 do Decreto-Lei 200/67: 'Quem quer que utilize dinheiros públicos terá de justificar seu bom e regular emprego na conformidade das leis, regulamentos e normas emanadas das autoridades administrativas competentes.' 
Mesmo as alegações de defesa não sendo apresentadas, considerando o princípio da verdade real que rege esta Corte, procurou-se buscar, em manifestações dos responsáveis na fase interna desta Tomada de Contas Especial, se havia algum argumento que pudesse ser aproveitado a seu favor. 
Em consulta aos autos, localizou-se defesa na prestação de contas (peça 41, p. 4) , relativa à ocorrência n. 2 (item 8) , na qual foi apresentado o seguinte argumento pelo Sr. Antonio Barroco:
- Argumento 01: Em relação à falta de aplicação dos recursos no mercado financeiro, afirmou-se que tal fato aconteceu alheio à vontade, pois quando do efetivo depósito dos recursos pelo órgão concedente, o banco não realizou nenhum informe à Prefeitura, entretanto, logo que se tomou conhecimento (16/04/2002) , foi regularizada a situação.
Em relação ao Argumento 01, há que se destacar o reconhecimento por parte do Sr. Antonio Barroco quanto ao fato apontado na Ocorrência 2, relativa à ausência de aplicação dos recursos federais repassados à conta do convênio 3432/2001 (Siafi 433189) . Em conjunto com as evidências listadas na instrução inicial (item 8) , resta patente que houve infração ao disposto no art. 20, §1º, inciso I, da IN/STN n. 01/1997 c/c § 4º do art. 116 da Lei 8.666/1993. Assim, não cabe acolher a referida alegação de defesa.
CONCLUSÃO
Nesta instrução técnica foi analisada a regularidade das citações realizadas (item 10) . Diante da revelia do Sr. Antonio Barroco (CPF: XXX.455.272-XX) e da empresa Francisco Canindé da Silva ME (CNPJ 04.809.827/0001-00) , e inexistindo nos autos elementos que permitam concluir pela ocorrência de boa-fé ou de outros excludentes de culpabilidade em suas condutas, propõe-se que suas contas sejam julgadas irregulares e que os responsáveis sejam condenados em débito.
Em virtude da prescrição da pretensão punitiva do TCU, não será proposta a aplicação da multa prevista no art. 57 da Lei 8.443/1992 (item 9) . 
Em face da revelia do Sr. Antonio Barroco e da empresa Francisco Canindé da Silva ME, e por não constar solicitação de parcelamento do débito por parte desses responsáveis, não será proposta a concessão de autorização do pagamento parcelado de dívida imposta pelo TCU, em consonância com o expresso no voto condutor do Acórdão 4733/2018-TCU-1ª. Câmara, da relatoria do Exmo. Ministro-Substituto Augusto Sherman.
PROPOSTA DE ENCAMINHAMENTO
Diante do exposto, submetem-se os autos à consideração superior, propondo:
 considerar revéis para todos os efeitos o Sr. Antonio Barroco (CPF: XXX.455.272-XX) e a empresa Francisco Canindé da Silva ME (CNPJ 04.809.827/0001-00) , dando-se prosseguimento ao processo, com fulcro no art. 12, § 3º, da Lei n. 8.443/92;  (item 10.2 desta instrução técnica) 
 com fundamento nos arts. 1º, inciso I, 16, inciso III, alíneas 'b' e 'c', e § 2º, da Lei 8.443/1992 c/c os arts. 19 e 23, inciso III, da mesma Lei, e com arts. 1º, inciso I, 209, incisos II e III, e § 5º, 210 e 214, inciso III, do Regimento Interno, que sejam julgadas irregulares as contas do Sr. Antonio Barroco (CPF: XXX.455.272-XX) , na condição de prefeito municipal de Mirante da Serra/RO (gestão: 1/1/2001 a 31/12/2004) , e condená-lo, em solidariedade, com a empresa Francisco Canindé da Silva ME (CNPJ 04.809.827/0001-00) , ao pagamento das quantias a seguir especificadas, com a fixação do prazo de quinze dias, a contar das notificações, para comprovarem, perante o Tribunal (art. 214, inciso III, alínea 'a', do Regimento Interno) , o recolhimento das dívidas aos cofres do Fundo Nacional de Saúde, atualizadas monetariamente e acrescidas dos juros de mora, calculados a partir das datas discriminadas, até a data dos recolhimentos, na forma prevista na legislação em vigor:  (item 11 desta instrução técnica) 
b.1) Débito do Sr. Antonio Barroco e da empresa Francisco Canindé da Silva ME, em solidariedade:  (item 7 desta instrução técnica) 
	VALOR ORIGINAL (R$) 
	DATA DA OCORRÊNCIA

	32.053,73
	16/04/2002

Valor atualizado até 30/6/2020: R$ 207.241,06 (peça 64) 
b.2) Débito do Sr. Antonio Barroco:  (item 8 desta instrução técnica) 
	VALOR ORIGINAL (R$) 
	DATA DA OCORRÊNCIA

	482,35
	16/04/2002

                                           Valor atualizado até 30/6/2020: R$ 3.118,60 (peça 64) 
 autorizar, desde logo, nos termos do art. 28, inciso II, da Lei 8.443/1992, a cobrança judicial das dívidas, caso não atendidas as notificações;
encaminhar cópia da deliberação ao Procurador-Chefe da Procuradoria da República em Rondônia, nos termos do § 3º do art. 16 da Lei 8.443/1992 c/c o § 7º do art. 209 do Regimento Interno do TCU, para adoção das medidas cabíveis; e comunicar-lhe que o relatório e o voto que a fundamentarem podem ser acessados por meio do endereço eletrônico www.tcu.gov.br/acordaos e que, caso haja interesse, o Tribunal pode enviar-lhe cópia desses documentos sem qualquer custo.".
2.	O Sr. Secretário, em exercício, da SecexTCE manifestou-se de acordo com as análises e propostas contidas na instrução (peça 67) .
3.	O Representante do Ministério Público junto a este Tribunal divergiu das conclusões e propostas apresentadas pela unidade técnica nos seguintes termos (peça 69) :
"Trata-se de tomada de contas especial (TCE) instaurada pelo Fundo Nacional de Saúde - FNS/MS, originalmente em desfavor do Sr. Antonio Barroco, na condição de prefeito municipal de Mirante da Serra/RO (gestão 1/1/2001 a 31/12/2004) , em razão de impugnação parcial de despesas relativas (peça 46, p. 1) ao Convênio 3432/2001, registro Siafi 433189 (peça 7) , firmado entre o Ministério da Saúde e o município de Mirante da Serra/RO, e que tinha por objeto a 'Aquisição de equipamento e material permanente para unidade de saúde do SUS - Mirante da Serra/RO' (peça 7, p. 1) .
O convênio foi firmado no valor de R$ 79.200,00, sendo R$ 71.280,00 à conta do concedente e R$ 7.920,00 referentes à contrapartida do convenente (peça 7, p. 5) . Teve vigência de 31/12/2001 a 23/12/2002, com prazo para apresentação da prestação de contas em 21/4/2003 (peça 8) . Os repasses efetivos da União totalizaram R$ 71.280,00 (peça 5) .
A presente TCE foi instaurada pelo FNS em 18/10/2018 em virtude da aquisição de equipamento médico com preço acima do praticado pelo mercado, ensejando dano ao Erário no valor de R$ 32.053,73, e pela ausência de aplicação dos recursos federais repassados no valor de R$ 482,35 (peça 65, p.3) .
Já na fase externa da TCE, apesar de o débito atualizado ser inferior ao limite mínimo para constituição do processo, a Unidade Técnica propôs a continuidade da tramitação em virtude da existência de outras TCEs, cujos valores dos débitos superavam o limite de R$100.000,00 (peça 65, p.5) .
Promoveu-se então a citação do responsável, Sr. Antonio Barroco, na condição de prefeito municipal de Mirante da Serra/RO, e da empresa Francisco Canindé da Silva ME, fornecedora do equipamento médico superfaturado.
Regularmente citados, os responsáveis não apresentaram suas alegações de defesa, motivo pelo qual a Unidade Técnica propõe que sejam considerados revéis, julgando suas contas irregulares e condenando-os ao recolhimento do débito calculado, sem aplicação de multa em decorrência da prescrição da pretensão punitiva (peças 65-67) .   
Este representante do Ministério Público de Contas da União, com as devidas vênias, diverge da proposta oferecida pela Unidade Técnica, opinando pelo arquivamento dos autos, pelas razões a seguir expostas.
***
Conforme relatado pela Unidade Técnica (peça 65, p.4) , houve o transcurso de mais de dez anos desde a ocorrência dos fatos geradores desta TCE, sem a devida notificação dos responsáveis pela autoridade administrativa federal competente, pois os recursos transferidos e as despesas impugnadas referem-se ao exercício de 2002, e o responsável foi notificado sobre as irregularidades pela autoridade administrativa competente, pela primeira vez, somente em 26/8/2015, por intermédio de Edital, publicado em 26/8/2015 na Seção 3 do D.O.U. (peça 24) , no qual foi assinado prazo para que apresentasse justificativas quanto ao Relatório de Auditoria nº 5406, referente ao Convênio FNS/MS nº 3432/2001.
Não obstante haver jurisprudência do TCU no sentido de que o prejuízo à defesa deva ser efetivamente demonstrado pela parte[footnoteRef:2] e não assumido, de antemão, pela Corte de Contas, o Ministério Público conclui que, no caso concreto sob exame, houve prejuízo à possibilidade de exercício do contraditório e da ampla defesa por parte do ex-prefeito citado nos autos - mesmo levando-se em conta o fato de que se mantivera revel. [2:  Acórdão 1304/2018-TCU-Primeira Câmara (relator: Ministro Bruno Dantas) ; 6.990/2014-TCU-1ª Câmara (relator: Ministro Walton Alencar Rodrigues) ; e 1.772/2017-TCU-Plenário (relator: Ministro-Substituto Augusto Sherman Cavalcanti) .] 
Durante a fase interna da TCE, o concedente realizou fiscalização 'in loco' em 7/11/2002 (peça 33) constatando a ocorrência de falhas que não diziam respeito ao fato gerador da presente TCE (ausência de aplicação dos recursos no mercado financeiro, contrapartida aplicada a menor e aparelho de ultrassonografia desativado) . O convenente foi notificado e teve ciência das constatações em 18/11/2002 (peça 20-21) , antes do envio da prestação de contas final.
O concedente emitiu novo parecer em 19/3/2003, questionando novamente a ausência de aplicação financeira dos recursos do convênio (peca 9, p. 1-5) .
Já em 29/4/2013, com a emissão do Relatório 5406 (peça 11, p. 18) , surge pela primeira vez a arguição de superfaturamento do aparelho adquirido pelo convenente, sem, contudo, documentos que comprovem a ciência do convenente sobre o documento. 
Somente em 26/8/2015 (peça 24) o resultado da análise de superfaturamento é informado ao responsável, por meio de publicação de edital no D.O.U, cerca de doze anos após o envio da prestação de contas final da avença, datada de 21/2/2003 (peça 41) .
Dessa forma, pode-se inferir a existência de dificuldade de se resgatar documentos da época e outras evidências da aquisição de equipamento ocorrida há dezoito anos, considerando a data em que foram promovidas as citações,  que implica em efetivo prejuízo ao direito constitucional que os responsáveis deveriam ter para exercer o contraditório e a ampla defesa neste processo.
Diante do exposto, este representante do Ministério Público de Contas da União, divergindo da proposta formulada pela unidade técnica (peças 65-67) , manifesta-se pelo arquivamento desta TCE, sem julgamento do mérito, com fulcro no art. 212 do Regimento Interno/TCU, por ausência de pressupostos de desenvolvimento válido e regular do processo".
	
	É o Relatório.

não há.

Procurador Rodrigo Medeiros de Lima.

TOMADA DE CONTAS ESPECIAL. INDÍCIOS DE IRREGULARIDADES NA APLICAÇÃO DE RECURSOS TRANSFERIDOS AO MUNICÍPIO DE MIRANTE DA SERRA - RO PELO FNS PARA AQUISIÇÃO DE EQUIPAMENTO E MATERIAL PERMANENTE PARA UNIDADE DE SAÚDE. TRANSCURSO DE 11 ANOS ENTRE A UTILIZAÇÃO DOS RECURSOS E A INDICAÇÃO DE EXISTÊNCIA DA IRREGULARIDADE ENSEJADORA DA PRESENTE TCE EM RELATÓRIO DO ÓRGÃO REPASSADOR E DE MAIS 2 ANOS PARA A NOTIFICAÇÃO DOS RESPONSÁVEIS NA FASE INTERNA DA TCE. PREJUÍZO ÀS POSSIBILIDADES DE DEFESA DOS RESPONSÁVEIS ATRIBUÍVEL À ADMINISTRAÇÃO. ARQUIVAMENTO DO PROCESSO SEM JULGAMENTO DE MÉRITO.

TOMADA DE CONTAS ESPECIAL (TCE)

Secretaria de Controle Externo de Tomada de Contas Especial (SecexTCE).

Tratam os autos de Tomada de Contas Especial instaurada por Fundo Nacional de Saúde - MS, originalmente em desfavor do Sr. Antônio Barroco (CPF: 113.455.272-68) , na condição de Prefeito Municipal de Mirante da Serra/RO (gestão: 1/1/2001 a 31/12/2004) , em razão de impugnação parcial de despesas relativas ao Convênio 3432/2001, registro Siafi 433189, firmado entre o Ministério da Saúde e o Município de Mirante da Serra/RO, no montante de R$ 71.280,00 à conta do concedente,  que tinha por objeto a "Aquisição de equipamento e material permanente para unidade de saúde do SUS - Mirante da Serra/RO", mais especificamente um aparelho de ultrassonografia digital, compacto e portátil, de três sondas (§§ 1 a 2.1 da instrução, peça 65) . 
Conforme consta da instrução da unidade técnica, a presente TCE foi instaurada pelo FNS em 18/10/2018 em virtude: (i) da existência de sobrepreço na aquisição do referido equipamento médico, ensejando dano ao Erário no valor de R$ 32.053,73; e (ii) pela ausência de aplicação dos recursos federais repassados no valor de R$ 482,35. Notificado em 26/08/2015 por meio de edital, o responsável não apresentou esclarecimentos sobre as irregularidades observadas, o que conduziu à conclusão, nos relatórios de auditoria, do tomador de contas e do Controle Interno pela irregularidade e pela imputação de débito ao responsável. 
3. Já neste Tribunal, e apesar de o débito atualizado ser inferior ao limite mínimo para constituição do processo, a Unidade Técnica propôs a continuidade da tramitação em virtude da existência de outras TCEs, cujos valores somados dos débitos superavam o limite de R$ 100.000,00. Os responsáveis, Antônio Barroco, ex-Prefeito Municipal de Mirante da Serra/RO, e a Empresa Francisco Canindé da Silva - ME, fornecedora do equipamento médico, foram regularmente citados por esta Corte, mas deixaram transcorrer o prazo concedido sem apresentação de alegações de defesa. Em vista disso, a SecexTCE propôs o julgamento pela irregularidade das contas e pela imputação de débito, sem aplicação de multa pela ocorrência de prescrição da pretensão punitiva, aos referidos responsáveis. 
4. Não obstante, o representante do Ministério Público junto a este Tribunal, em seu parecer, ponderou que: 
" (...) houve o transcurso de mais de dez anos desde a ocorrência dos fatos geradores desta TCE, sem a devida notificação dos responsáveis pela autoridade administrativa federal competente, pois os recursos transferidos e as despesas impugnadas referem-se ao exercício de 2002, e o responsável foi notificado sobre as irregularidades pela autoridade administrativa competente, pela primeira vez, somente em 26/8/2015, por intermédio de Edital, publicado em 26/8/2015 na Seção 3 do D.O.U. (peça 24) , no qual foi assinado prazo para que apresentasse justificativas quanto ao Relatório de Auditoria nº 5406, referente ao Convênio FNS/MS nº 3432/2001. 
8. Não obstante haver jurisprudência do TCU no sentido de que o prejuízo à defesa deva ser efetivamente demonstrado pela parte[footnoteRef:2] e não assumido, de antemão, pela Corte de Contas, o Ministério Público conclui que, no caso concreto sob exame, houve prejuízo à possibilidade de exercício do contraditório e da ampla defesa por parte do ex-prefeito citado nos autos - mesmo levando-se em conta o fato de que se mantivera revel.  [2:  Acórdão 1304/2018-TCU-Primeira Câmara (relator: Ministro Bruno Dantas) ; 6.990/2014-TCU-1ª Câmara (relator: Ministro Walton Alencar Rodrigues) ; e 1.772/2017-TCU-Plenário (relator: Ministro-Substituto Augusto Sherman Cavalcanti) .] 
9. Durante a fase interna da TCE, o concedente realizou fiscalização "in loco" em 7/11/2002 (peça 33) constatando a ocorrência de falhas que não diziam respeito ao fato gerador da presente TCE (ausência de aplicação dos recursos no mercado financeiro, contrapartida aplicada a menor e aparelho de ultrassonografia desativado) . O convenente foi notificado e teve ciência das constatações em 18/11/2002 (peça 20-21) , antes do envio da prestação de contas final.
10. O concedente emitiu novo parecer em 19/3/2003, questionando novamente a ausência de aplicação financeira dos recursos do convênio (peca 9, p. 1-5) . 
11. Já em 29/4/2013, com a emissão do Relatório 5406 (peça 11, p. 18) , surge pela primeira vez a arguição de superfaturamento do aparelho adquirido pelo convenente, sem, contudo, documentos que comprovem a ciência do convenente sobre o documento. 
12. Somente em 26/8/2015 (peça 24) o resultado da análise de superfaturamento é informado ao responsável, por meio de publicação de edital no D.O.U, cerca de doze anos após o envio da prestação de contas final da avença, datada de 21/2/2003 (peça 41) . 
13. Dessa forma, pode-se inferir a existência de dificuldade de se resgatar documentos da época e outras evidências da aquisição de equipamento ocorrida há dezoito anos, considerando a data em que foram promovidas as citações, que implica em efetivo prejuízo ao direito constitucional que os responsáveis deveriam ter para exercer o contraditório e a ampla defesa neste processo".
5.	Em razão dessas ponderações, o MP/TCU propôs o arquivamento da presente TCE, sem julgamento de mérito, com fundamento no art. 212 do RI/TCU, por ausência de pressupostos de desenvolvimento válido e regular do processo. 
6.	Entendo que, no caso, a razão se encontra com o MP/TCU.
7.	Já defendi diversas vezes que o mero excesso de transcurso do tempo entre o fato e a eventual notificação do responsável por esta Corte pode não ser suficiente para sustentar ter ocorrido prejuízo à sua defesa, cabendo sempre analisar, por exemplo, se ao longo desse lapso temporal tal responsável cumpriu com suas obrigações como gestor público (por exemplo, se apresentou prestação de contas devidamente documentada na época devida) , se o eventual órgão repassador ou o controle interno solicitaram esclarecimentos ao gestor antes de transcorrido tanto tempo, e até mesmo se a pressuposição de prejuízo pode ser afastada pela existência de meios para a realização da defesa (por exemplo, pela existência documentação, nos autos, que retrate completamente os fatos) .
8.	No caso sob análise, deve-se concluir que o gestor apresentou documentação completa, a título de prestação de contas, sobre o cumprimento do objeto conveniado, uma vez que nada foi apontado em sentido contrário. Sobre a irregularidade ensejadora da TCE em si, os relatórios iniciais do órgão repassador não apontaram indícios de sobrepreço, e tal constatação só foi notificada ao gestor, por edital, bem mais de uma década após os fatos. Parece-me flagrante, no caso, ter ocorrido falha da Administração em analisar a documentação fornecida pelo gestor, disponível desde sempre, em prazo razoável.
	Assim, divergindo, com as devidas vênias, das análises e propostas oferecidas pela unidade técnica, concordo com os argumentos expendidos pelo MP/TCU como razões de decidir e, acolhendo as propostas por ele apresentadas, manifesto-me por que o Tribunal adote o Acórdão que ora submeto à deliberação deste Colegiado.
TCU, Sala das Sessões, em 26 de outubro de 2021.
AUGUSTO SHERMAN CAVALCANTI 
Relator